【裁判字號】    98,上訴,3929
【裁判日期】    981210
【裁判案由】    毒品危害防制條例
【裁判全文】
臺灣高等法院刑事判決                98年度上訴字第3929號
上  訴  人
即  被  告  甲○○
                    （現於臺灣新店戒治所強制戒治中）
指定辯護人  本院公設辯護人 李廣澤
上列上訴人因毒品危害防制條例案件，不服臺灣宜蘭地方法院98
年度訴字第256號，中華民國98年8月24日第一審判決（起訴案號
：臺灣宜蘭地方法院檢察署97年度偵字第3007號），提起上訴，
本院判決如下：
    主  文
原判決撤銷。
甲○○持有第二級毒品達一定之數量，處有期徒刑拾月。扣案之
第二級毒品甲基安非他命貳小包（驗餘後淨重參拾柒點伍壹公克
）沒收銷燬之，包裝袋貳個，沒收。
    事  實
一、甲○○因染有施用安非他命類毒品之惡習，明知甲基安非他
    命係毒品危害防制條例第2條第1項第2款所定第二級毒品，
    不得持有，竟基於持有第二級毒品甲基安非他命之犯意，為
    供己施用所需（甲○○於97年7月31日以前所涉犯之施用第
    二級毒品犯行，檢察官未處理），於民國97年7月31日18時
    許，以新台幣（下同）10萬8千元之代價，在宜蘭縣頭城鎮
    某處向真實姓名年籍均不詳之綽號「阿四仔」男子購買第二
    級毒品甲基安非他命2包（驗前總毛重39.76公克，包裝重
    1.82 公克，取0.43公克鑑定用罄，驗餘後淨重37.51公克）
    。嗣甲○○於甫購得後駕車回程途中，路經宜蘭縣頭城鎮○
    ○路○段33巷22號前空地處，為警當場查獲，並扣得上開第
    二級毒品甲基安非他命2包。
二、案經宜蘭縣政府警察局礁溪分局報告臺灣宜蘭地方法院檢察
    署檢察官偵查起訴。
    理  由
一、訊據被告甲○○對於上開持有第二級毒品犯行坦承不諱，且
    其於上開時地為警查獲時，確有在其身上查得疑是安非他命
    之物品2包，並經送請內政部警政署刑事警察局鑑定結果，
    驗前總毛重39.76公克，包裝塑膠袋總重約1.82公克，取
    0.43公克鑑定用罄，餘合計毛重39.33公克，純度約96%，其
    內裝物均驗出第二級毒品甲基安非他命成分，推估驗前總純
    質淨重約36.42公克，有內政部警政署刑事警察局97年8月28
    日刑鑑字第0970122192號鑑定意見書附卷足憑（見偵卷第
    106 、107頁），被告上開任意性之自白應為事實，可以採
    信，被告有持有第二級毒品甲基安非他命之犯行，堪以認定
    。
二、公訴意旨雖以被告於上開時地經警查得第二級毒品甲基安非
    他命2包，及證人周木溪於警詢、偵查中有指認向被告購買
    毒品安非他命，而認被告涉犯販賣第二級毒品罪。訊據被告
    均堅決否認有檢察官所指之此部分犯行，辯稱：從未販賣毒
    品予周木溪，當天是友人曾錫煌帶伊去頭城某處向「阿四仔
    」男子買毒品，因伊工作很忙，所以一次買比較多，總共買
    10萬8千元，剛買到，伊開車跟著曾錫煌走，伊也不知曾錫
    煌要去那裡，約開了十幾分鐘，在半路上就被警察查到等語
    。然犯罪事實應依證據認定之，無證據不得推定其犯罪事實
    ；不能證明被告犯罪者，應諭知無罪之判決，刑事訴訟法第
    154條、第301條第1項分別定有明文。又所謂認定犯罪事實
    之證據，係指足以認定被告確有犯罪行為之積極證據而言，
    如未發現相當證據，或證據不足以證明，自不能以推測或擬
    制之方法，以為裁判基礎。又認定不利於被告之事實，需依
    積極證據，茍積極證據不足為不利於被告事實之認定時，即
    應為有利於被告之認定，更不必有何有利之證據。次按，刑
    事訴訟上證明之資料，無論其為直接證據或間接證據，均須
    達於通常一般人均不致於有所懷疑，而得確信其為真實之程
    度，始得據為有罪之認定，若其關於被告是否犯罪之證明未
    能達此程度，而有合理性懷疑之存在，致使無從形成有罪之
    確信，根據「罪證有疑，利於被告」之證據法則，即不得遽
    為不利被告之認定，其以情況證據（即間接證據）斷罪時，
    尤須基於該證據在直接關係上所可證明之他項情況事實，本
    乎推理作用足以確證被告有罪，方為合法，不得徒憑主觀上
    之推想，將一般經驗上有利被告之其他合理情況逕予排除。
    最高法院76年台上字第4986號、32年度上字67 號判例要旨
    參照。
三、經查：
  (一)關於被告於上開時地經警查得第二級毒品甲基安非他命2包
    之經過情形，依證人即警員游炳輝於本院審理時到庭證稱：
    「當時97年7月31日下午四點半有接獲報案人曾錫煌電話，
    有人在做毒品交易要我前往查緝，我到現場看到被告的車子
    ，被告手上握有一包安非他命約40公克左右，我們就把他帶
    回警局。」、「報案時間是16點30分，報案內容是指18點有
    人會交易毒品，我們到現場是17點40分，當時還沒有人出現
    ，到了18點15分被告人車才出現。我們看到被告下車手上就
    拿著一包毒品，我們馬上就衝上去」、「（被告下車前，在
    現場有無發現可疑的人？）沒有。」、「（有無看到有人跟
    被告買毒品？）沒有，應該是那個人還沒出現。」、「（你
    本來就認識曾錫煌嗎？）不認識，這個案件才認識的，報案
    電話就是我接的，報案人直接打我的手機，上面有顯示來電
    號碼，報案人在電話中告訴我他叫曾錫煌，我也不知道他為
    何知道我的手機。我就馬上報告所長，所長就告訴我們可以
    行動。」等語（見本院卷第68頁正面、背面）。再參以曾錫
    煌於97年8月1日警詢時亦陳稱：被告被查獲前，其有與被告
    同行，且警察到現場時，其確實有騎乘機車在被告所駕車輛
    之前方等情（見警卷第8-9頁）。可知，被告於被查獲前確
    實有與友人曾錫煌同行，而曾錫煌即為向警密報被告之人，
    被告被警查獲前之行既已為曾錫煌所掌握，則被告所辯是
    曾錫煌帶伊去買毒品，回程半路中就被警查獲一節，尚非全
    然無稽。又雖然曾錫煌於上開警詢中否認扣案毒品係其帶同
    被告向「阿四仔」所購（見警卷第8頁背面）。惟若此為事
    實，曾錫煌即可能涉有共同販賣第二級毒品之重罪，且其又
    為本案檢舉被告之人，當不可能承認自己有共同販賣毒品之
    不法情事，故不能因曾錫煌否認扣案毒品係其帶同被告所購
    即認為被告上開辯解必然不可採信。又依證人游炳輝於本院
    所證，線報是稱下午18時要進行毒品交易，警方約於17點40
    分即到現場埋伏，至18點15分許被告人車方才出現，其間並
    未發現可疑之人等情以觀，顯然被告並無與特定對象相約欲
    在查獲地點進行毒品交易，實難以被告有被查獲持有扣案毒
    品即認其有販賣毒品犯行。再警員游炳輝於本院審理時雖證
    稱，係看見被告下車手上拿著毒品2包，所以警方就衝上前
    去等語；惟此為被告所否認，辯解：是警察臨檢伊才停車，
    毒品是放在口袋拿出交給警察的等語。惟不論被告持有毒品
    之動機為何，其持有大包裝毒品乃犯罪行為，衡情應刻意掩
    飾小心藏放才是，焉有可能逕將毒品拿在手上毫不遮掩而任
    在路邊下車，警員游炳輝上開所證，顯違常情；再依被告97
    年8月1日警詢筆錄所記載之查獲過程，扣案毒品乃係被告自
    褲子口袋取出交予警方，且警方所製作之刑事案件報告書上
    亦記載：「當場在被告身上查獲毒品」（見偵卷第1頁），
    是證人游炳輝於本院所證，看見被告下車手中拿著扣案毒品
    一節，應有誤記，並非事實。再扣案毒品包裝重達40公克，
    分裝成2包，純度達百分之96，及被告尚一併被查得持有葡
    萄糖粉末、蔗糖、木糖醇粉末共3包（見偵卷第106、107頁
    鑑定報告），實與一般販毒者係將毒品分裝成小包以低純度
    來加以販賣之情節有間。故自被告所持有之毒品係大包裝、
    高純度，及亦一併持有吸毒者常見摻混之糖粉等情以觀，被
    告所辯扣案毒品係甫購得正在回程途中即為警查獲一節，有
    相當可信性。再參以被告於85年間起即有施用安非他命之前
    科（之前以麻醉藥品管理條例規範），於98年1月間亦因施
    用第一、二級毒品犯行，另案經臺灣基隆地方法院裁定觀察
    勒戒，結果被告有成癮性，再裁定應予強制戒治，現正執行
    強制戒治中，有本院被告前案紀錄表1份可稽，足認被告確
    實長期有施用第二級毒品安非他命類之惡習；復參酌本次被
    告為警查獲之毒品數量未超過40公克，雖非少量，然亦尚未
    達顯然不可能係供自己長期所用之鉅量程度，被告所辯扣案
    毒品係甫向他人購買欲自用一節，非全然無憑。綜上說明，
    被告於上開時地雖為警查得持有扣案第二級毒品甲基安非他
    命2包，惟難以此即推認被告有何販賣不法行為或係基於意
    圖販賣之主觀上犯意而持有之。
  (二)又被告被警查獲後，警方再比對被告所使用之門號00000000
    00號行動電話之通聯紀錄，查知周木溪於97年6月至9月期間
    有以0000000000號電話與被告有多次通聯，而周木溪於警詢
    、偵查中並指認97年7、8月間有向被告購買第二級毒品數次
    等語，有證人周木溪97年12月4日之警詢及偵查筆錄、98年4
    月9日偵查筆錄各1份在卷可憑。然證人周木溪於原審98年8
    月10日到庭作證時則否認97年間有施用安非他命類第二級毒
    品及有向被告購買毒品等情事（見原審卷50-52頁98年8月10
    日審判筆錄），是證人周木溪前後所證已不一致。又雖周木
    溪於91、94年間曾有施用第二級毒品之前科（見偵卷第28-
    33頁周木溪之個人刑案資料），距離本案發生時間已有數年
    ，且卷內亦無積極證據足資證明周木溪於97年下半年間確有
    施用，則周木溪於警詢、偵查中所證有向被告購買毒品安非
    他命施用云云，是否真實可採，非無疑義。又依卷附之被告
    上開行動電話通聯紀錄所示，被告及周木溪二人於97年7月
    19日至21日即通聯達14次，於97年7月25日至31日通聯更多
    達31次（見偵卷第41-57頁），然渠二人通話目的之原因有
    多種可能性，被告自始即否認有販賣第二級毒品予周木溪之
    犯行，亦無二人間之確實通話內容可為查證，尚難以通話次
    數密集即推認二人之對話內容定與毒品交易有關。再一般販
    毒者，為達營利之目的，其販毒之對象當不可能僅固定一人
    而已，惟警方比對被告之手機通聯紀錄後，除周木溪外，並
    未查知有其他人可能有向被告購買毒品，則被告是否確有公
    訴人所指之販賣第二級毒品犯行，至有可疑。再對照證人周
    木溪前後於警詢、偵查中所陳向被告購買毒品之經過情形，
    周木溪於97年12月4日警詢中先稱向被告購買安非他命2次，
    各2000元，時間分別是97年7月20日、25日，另外7月31日有
    約定到頭城向被告購買1小包安非他命，但還沒交易就被警
    方查獲等語（見偵卷第21、22頁）；於同日偵查中則向檢察
    官證稱：向被告購買安非他命，約二次，第一次在97年7月
    ，時間不記得了，買2000元．．．第二次大約距離第一次幾
    個禮拜後，也是買2000元等語（見偵卷第37、38頁）；惟檢
    察官向周木溪提示通聯紀錄，周木溪竟稱：97年7月19日、7
    月25日打電話給被告要買安非他命，但是都沒有買到等語，
    與其同日稍早在警詢中所指稱是97年7月20日、25日向被告
    購買毒品一節顯有矛盾。再參以證人周木溪於原審時所證：
    「（97年間你有無向被告購買安非他命？）那時是礁溪分局
    三組叫我去，說我有打20多通的電話給被告，我說是因為打
    不通才打20多通，我沒有向被告購買安非他命，我怕若不說
    被警察打。」、「（你於檢察官偵訊時亦供稱有向被告購買
    安非他命？）我在三組是那樣講，到檢察官那裡只好這樣講
    ，我又沒有施用安非他命。」等語（見原審卷第50頁），衡
    情證人周木溪並未被警查得有施用安非他命犯行，其亦非主
    動供出有向被告購毒，乃警方依通聯紀錄認為周木溪極有可
    能向被告購買安非他命而製作筆錄，在此情境下，周木溪受
    警方之誘導而在警詢、偵查中對被告為上開不實指證，並非
    不可能之事，且其所前後證又有上開矛盾瑕疵可指，自難採
    為對被告不利之認定。
  (三)另警方比對被告行動電話之通聯紀錄，尚發現曾錫煌亦經常
    以0000000000號門號（其妻邱月娥名義申辦）、0000000000
    號門號（友人莊憲忠名義申辦）與被告通聯，曾錫煌於97年
    12月31日警詢中亦稱：經常與被告通聯之目的是帶人去向被
    告購買毒品安非他命，我知道被告都是在販售毒品海洛因云
    云（見偵卷第65頁）。惟曾錫煌於98年4月14日偵查中則否
    認於先前之警詢有指稱被告在販賣毒品安非他命，並陳稱：
    多次與被告通電話是在問路云云（見偵卷第102、103頁），
    則曾錫煌前後所證亦有矛盾。況曾錫煌即為本案檢舉被告之
    人，依被告所辯其係透過過曾錫煌向「阿四仔」購買毒品，
    則曾錫煌於97年12月31日警詢中所稱有帶人去向被告購買毒
    品安非他命，被告都是在販售毒品海洛因等節，可信度極低
    ，且曾錫煌亦未具體指出是何人、何時、如何向被告買毒品
    安非他命，本院自難以曾錫煌警詢中所指證而為被告不利之
    認定。
四、綜上所述，被告雖有在上開時地為警當場查獲持有第二級毒
    品甲基安非他命，惟被告當日可能係供自己施用而一次購買
    較大量之毒品，且現場並無可疑購買毒品之人，被告所辯扣
    案毒品係甫購得要自己施用的一節，應可採信。再警方雖經
    比對通聯紀錄，與被告有密集通聯之周木溪於警詢、偵查中
    曾指認向被告購買毒品，惟並無積極證據足資證明周木溪於
    97年下半年間確有施用安非他命類毒品行為，且周木溪有可
    能係在警方誘導下始於警詢、偵查中指證被告，其關於購買
    毒品之時間前後所述又有重大瑕疵，故尚難憑周木溪於警詢
    、偵查中之證詞為被告不利之認定。依「罪證有疑、利於被
    告」之證據法則，被告辯稱並無販賣安非他命毒品予周木溪
    一節，應可採信。惟被告於上開時地經警查獲持有扣案第二
    級毒品甲基安非他命，其亦坦認此部分犯行，故就被告所為
    之持有第二級毒品行為應依法論科。又被告雖現因施用第一
    、二級毒品而執行強制戒治中，惟查被告係因於98年1月間
    施用第一、二級毒品犯行經警查獲，另案經臺灣基隆地方法
    院裁定觀察勒戒，結果被告有成癮性，再裁定應予強制戒治
    ，現正執行強制戒治中，有本院被告前案紀錄表1份可稽，
    故被告於本案被查獲之97年7月31日以前之施用第二級毒品
    行為，並未經檢察官處理；而本院雖認定被告持有扣案第二
    級毒品之目的係為供自己施用所需，惟如前述，被告當日係
    甫購得扣案毒品尚未及施用即被警查獲，且其先前所為之施
    用第二級毒品行為，並未經檢察官處理，故其於97年7月31
    日所犯本案之持有第二級毒品犯行，自應依法追訴處罰，併
    說明之。
五、論罪理由
    按甲基安非他命係毒品危害防制條例第2條第2項第2款規定
    第二級毒品。又被告行為後，毒品危害防制條例於98年5月
    20日經總統華總一義字第09800125141號令修正公布第4、11
    、11-1、17、20、25條條文；並自公布後6個月施行（參98
    年6月8日法務部法檢字第0980802279號函依同條例第36 條
    規定，修正條文自公布後6個月施行）。再按行為後法律有
    變更者，適用行為時之法律，但行為後之法律有利於行為人
    者，適用最有利於行為人之法律，刑法第2條第1項定有明文
    。關於持有第二級毒品部分，毒品危害防制條例第11條第2
    項於該次修正時其內容於文字及實質上均未有任何變動，即
    為：「持有第二級毒品者，處二年以下有期徒刑、拘役或新
    臺幣三萬元以下罰金。」且依修正前毒品危害防制條例第11
    條第4項原規定：「持有毒品達一定數量者，加重其刑至二
    分之一，其標準由行政院定之。」依行政院於93年1月7日依
    修正前毒品危害防制條例第11條第4項規定發布關於持有第
    二級毒品之數量標準為10公克。惟上開毒品危害防制條例第
    11條第4項之規定於該次修正時則予刪除，而於同條第3、4
    、5、6項就持有各級毒品純質淨重達一定數量者予分別規定
    處罰，依新修正毒品危害防制條例第11條第4項係規定：「
    持有第二級毒品質純淨重二十公克以上者，處六月以上五年
    以下有期徒刑，得併罰新台幣七十萬元以下罰金。」而被告
    在本案被查獲之持有第二級毒品數量經鑑驗結果，質純淨重
    為36.42公克（見偵卷第3007頁內政部警政署刑事警察局鑑
    定意見書），故不論依修正前之毒品危害防制條例第11條第
    2項、第4項規定及修正後之毒品危害防制條例第11條第4項
    規定，被告之行為均成立較重之持有第二級毒品罪而應受處
    罰。依上說明，茲比較新、舊法之結果，應以修正前之毒品
    危害防制條例第11條第2項、第4項規定對被告較為有利，故
    應依被告行為時即修正前之毒品危害防制條例規定予以論罪
    科刑。據此，被告扣案持有第二級毒品甲基安非他命，核其
    所為係犯修正前毒品危害防制條例第11條第2項持有第二級
    毒品罪。又公訴意旨以被告所為係毒品危害防制條例第4條2
    項之販賣第二級毒品罪，惟本院審理結果認為被告並無檢察
    官所指之此部分販賣第二級毒品犯行，理由已詳如前述，且
    起訴書犯罪事實已敘明被告之持有第二級毒品行為，該部分
    事實已經起訴，本院自得審理，爰變更檢察官起訴書引用之
    法條，改依修正前毒品危害防制條例第11條第2項持有第二
    級毒品罪論處。又被告持有扣案之第二級毒品甲基安非他命
    重量，已逾行政院於93年1月7日依修正前毒品危害防制條例
    第11條第4項規定發布之標準10公克，應依前開法條規定加
    重其刑。
六、撤銷改判及科刑理由
    原審以被告犯罪事證明確，據以論罪科刑，固非無見，惟被
    告所犯係持有第二級毒品罪，原審疏未詳察，論被告以販賣
    第二級毒品罪（二罪），即有未合，被告上訴否認有販賣第
    二級毒品，即有理由，自應由本院將原判決撤銷改判。爰審
    酌被告品行、持有毒品數量之多寡，併其犯案之動機、目的
    、手段、所生之危害及犯後態度等一切情狀，量處如主文第
    二項所示之刑。查獲扣案之毒品甲基安非他命2包，驗前總
    毛重39.76公克，包裝重1.82公克，取0.43公克鑑定用罄，
    驗餘後淨重37.51公克，係第二級毒品，不問屬於犯人與否
    ，應依毒品危害防制條例第18條第1項前段規定，諭知沒收
    銷燬之；其外包裝袋2個，亦係被告所有之物，核其性質係
    供分裝，防潮、包裹持有扣案毒品所用之物，併依刑法第38
    條第1項第2款規定併予沒收。
據上論斷，應依刑事訴訟法第369條第1項前段、第364條、第299
條第1項前段、第300條，修正前毒品危害防制條例第11條第2項
、第4項、毒品危害防制條例第18條第1項前段，刑法第2條第1項
前段、第11條、第38條第1項第2款，判決如主文。
本案經檢察官陳明光到庭執行職務。
中    華    民    國    98    年    12    月    10    日
                  刑事第四庭審判長法  官  陳筱珮
                                  法  官  邱滋杉
                                  法  官  孫惠琳
以上正本證明與原本無異。
如不服本判決，應於收受送達後十日內向本院提出上訴書狀，其
未敘述上訴之理由者並得於提起上訴後十日內向本院補提理由書
（均須按他造當事人之人數附繕本）。「切勿逕送上級法院」。
                                  書記官  劉有志
中    華    民    國    98    年    12    月    10    日


司法院資訊處製作；財團法人民間司法改革基金會備份。
